【裁判字號】    98,選訴,1
【裁判日期】    990204
【裁判案由】    違反公職人員選舉罷免法
【裁判全文】
臺灣高雄地方法院刑事判決               98年度選訴字第1號
公  訴  人  臺灣高雄地方法院檢察署檢察官
被      告  甲○○
選任辯護人  鄭瑞崙律師
被      告  乙○○
選任辯護人  邱銘律師
上列被告因違反公職人員選舉罷免法案件，經檢察官提起公訴（
98年度選偵字第6 號），本院判決如下：
    主  文
甲○○共同對於有投票權之人，期約賄賂，而約其投票權為一定
之行使，累犯，處有期徒刑年，褫奪公權伍年。扣案如附表編
號一至四示之物，均沒收。
乙○○共同對於有投票權之人，期約賄賂，而約其投票權為一定
之行使，處有期徒刑壹年拾月，褫奪公權年；緩刑肆年。扣案
如附表編號一至四所示之物，均沒收。
    事  實
一、甲○○因其女兒朱挺玗為民國95年12月9 日投票之高雄市第
    7 屆市議員選舉第5 選區候選人，而負責幕後操盤事宜，並
    委由曾任高雄市小港區區長之孫榮文（業經判決確定）管理
    小港區競選服務處（址設高雄市○○區○○街157 號）各項
    事宜，乙○○則因與甲○○生意往來熟識多年，而在朱挺玗
    競選總部（址設高雄市○鎮區○○路40號）擔任義工。甲○
    ○於95年11月上旬某日，經孫榮文告知將與舊屬譚明聲（曾
    擔任高雄市小港區山東里幹事，業經判決確定）於高雄市小
    港區山東里以現金買票之方式尋求選民支持，竟為圖使朱挺
    玗能順利當選，遂應允由其負責買票資金事宜，而與孫榮文
    、譚明聲共同基於對於有投票權人期約賄賂，而約其投票權
    為一定行使之犯意聯絡，預計以每票新台幣（下同）500 元
    向山東里選民買票，共買350 票，約一週後，甲○○即將17
    萬5 千元之現金賄款，在上開競選總部（設於高雄市○鎮區
    ○○路40號1 樓）交付與知情而有犯意聯絡之乙○○，乙○
    ○旋將現金藏置於所穿之左右襪子內，嗣同日稍晚孫榮文與
    譚明聲在前開小港區競選服務處時，孫榮文即以電話聯絡乙
    ○○至小港區競選服務處，並以手勢指示乙○○交付賄款與
    譚明聲，乙○○遂自其所穿之左右襪子內，各取出1 千元現
    金1 疊，清點17萬5 千元交付與譚明聲，譚明聲取得上開現
    金後約1 星期，即請託亦有犯意聯絡之蘇鳳珍（原名蘇琪，
    業經判決確定）協助選舉買票事宜，並將賄款現金7 萬元交
    付蘇鳳珍運用。蘇鳳珍旋於同年11月中旬某日，在高雄市○
    ○區○○路25號住處，向具有投票權之友人潘莊金英、陳文
    和（均業經判決確定）期約以每票500 元之代價，投票予朱
    挺玗，並約定於選後再行交付買票之代價，且要求潘莊金英
    、陳文和尋覓具有投票權人資格之人，投票支持朱挺玗。嗣
    潘莊金英則於同年11月下旬某日，提供本人、配偶「潘煌榜
    」（不知情）、子「潘俊宏」（不知情）之名單予蘇鳳珍；
    陳文和亦於同年月下旬某日，提供本人、配偶「蔡麗華」、
    子女「陳璟軍」、「陳璟立」、「陳璟蘭」、友人「顏嘉泰
    」（除陳文和外，均不知情）之名單予蘇鳳珍，齊茤莉（原
    名齊雪靜，業經判決確定）則基於與孫榮文、譚明聲、蘇鳳
    珍共同對於有投票權人期約賄賂，而約其投票權為一定行使
    之犯意聯絡，於同年11月下旬某日，前往姨丈王百勝（業經
    判決確定）位於高雄市○○區○○街39巷3 號住處，當場要
    求有投票權人王百勝以每票500 元代價期約買取選票，並告
    知王百勝須投票予市議員候選人朱挺玗，經王百勝當場允諾
    後，由王百勝在紙條上填載其本人、配偶「吳瑞雲」、子女
    「王先宙」、「王先宇」、鄰居「蘇極先」（除王百勝外，
    均不知情）名字後，將紙條交與齊茤莉，齊茤莉取得該紙條
    後，復填載其不知情之兒子「唐浚幃」、「唐毅森」名字後
    ，再將紙條交付蘇鳳珍，而以此方式期約賄賂，約定潘莊金
    英、陳文和、王百勝等人於該次市議員選舉投票支持朱挺玗
    。蘇鳳珍為取得選民之信任，將譚明聲所交付賄款中之現金
    1 萬8 千元交由潘莊金英代為保管，將6 千元交由陳文和代
    為保管。嗣經檢察官指揮法務部調查局南部地區機動工作組
    持搜索票於95年12月5 日前往蘇鳳珍上開住處搜索，當場扣
    得賄款3 萬7 千元、手寫賄選名單及朱挺玗傳單，再由孫榮
    文於案件審理中供出上開賄選資金來源，始查悉上情。
二、案經台灣高雄地方法院檢察署檢察官自動檢舉偵查起訴。
    理  由
一、上開犯罪事實業據被告甲○○、乙○○於本院審理中坦承不
    諱，核與證人即另案被告孫榮文於偵查中（見偵二卷第29-3
    1 頁）、證人即另案被告譚明聲於偵查中（見偵一卷第63-6
    5 頁）及證人即另案被告齊茤莉於偵查中（見偵一卷第55頁
    - 57頁）證述之情節相符，並有如附表所示之物扣案可憑。
    從而，本件罪證明確，被告2 人上開犯行均堪以認定。
二、核被告2 人所為，均係犯公職人員選舉罷免法第99條第1 項
    之對於有投票權人期約賄賂，而約其投票權為一定之行使罪
    （按公職人員選舉罷免法業於96年11月6 日經立法院通過修
    正全文134 條，並經總統於同年月7 日以華總一義字第0960
    01 50561號公布，而比較修正前公職人員選舉罷免法第90條
    之1 法條文字與法定本刑，與修正後同法第99條並無二致，
    顯見就此部分僅為條次調整，不生新舊法比較之問題，被告
    2 人之行為，應逕適用修正後現行之公職人員選舉罷免法規
    定）。被告2 人與另案被告孫榮文、譚明聲、蘇鳳珍、齊茤
    莉成年男子間，有犯意聯絡及行為分擔，均為共同正犯。被
    告2 人上開犯行雖同時該當於刑法第144 條之投票期約罪，
    惟因公職人員選舉罷免法第99條第1 項之罪，係刑法第144
    條投票期約罪之特別規定，依特別法優於普通法之法律競合
    關係，僅依公職人員選舉罷免法第99條第1 項之罪論處。又
    按公職人員選舉罷免法第99條第1 項所定之對有投票權人行
    求期約賄賂或不正利益罪之賄選行為，乃行為人基於足以讓
    候選人當選票數之賄選目的，反覆向多數人行求期約賄賂或
    其他不正利益，約定不行使投票權或為一定行使；是對有投
    票權人行求期約賄賂或其他不正利益之犯行，於構成要件類
    型上，本質上已具備反覆、延續之行為特徵，其持續多次對
    有投票權人行求期約賄賂或其他不正利益即為此類犯罪之典
    型或常態，於刑法評價上自應僅成立集合犯一罪。又被告2
    人均在偵查中自白，均應依公職人員選舉罷免法第99條第5
    項規定，減輕其刑。又被告甲○○前因侵占案件，經法院判
    處有期徒刑6 月確定，於93年8 月17日易科罰金執行完畢，
    有台灣高等法院被告前案紀錄表在卷可參，其於該有期徒刑
    執行完畢後，5 年內故意再犯本件有期徒刑以上之罪，為累
    犯，應依刑法第47條第1 項之規定加重其刑，並予先加後減
    之。審酌選舉制度為民主政治之基石，亦為民主政治最重要
    之表徵，須由選民評斷候選人之才德、品行、學識、操守、
    政見而選賢與能，其攸關國家政治之良窳甚鉅，賄選為敗壞
    選風之主要根源，不惟抹滅實行民主政治之真意，亦影響選
    舉之公正性與社會之風氣，扭曲選舉制度尋求民意之真實性
    。被告2 人藉賄選求得特定候選人勝選之行為，不僅敗壞選
    舉風氣，亦破壞民主機制之正常運作及選舉之公平性，所為
    均不足取，惟被告2 人均坦認犯行，態度良好，及其犯罪動
    機、目的、手段、所生危害等一切情狀，分別量處如主文所
    示之刑。另依公職人員選舉罷免法第113 條第3 項（按公職
    人員選舉罷免法業於96年11月6 日經立法院通過修正全文13
    4 條，並經總統於同年月7 日以華總一義字第09600150561
    號公布，而比較修正前公職人員選舉罷免法第98條第3 項法
    條文字，與修正後同法第113 條第3 項並無二致，顯見就此
    部分僅為條次調整，不生新舊法比較之問題，應逕適用修正
    後即現行之公職人員選舉罷免法第113 條第3 項規定），及
    按從刑附屬於主刑之原則，依刑法第37條第2 項之規定，對
    被告2 人分別諭知如主文所示之褫奪公權。至被告2 人上開
    犯行，依中華民國96年罪犯減刑條例第3 條第1 項第2 款規
    定，均不予減刑。又被告乙○○未曾因故意犯罪而受有期徒
    刑以上刑之宣告，有台灣高等法院被告前案紀錄表可按，其
    因一時失慮，偶罹刑典，並均已坦認犯行，而見悔意，經此
    偵審程序及刑之宣告後，應知警惕，信無再犯之虞，本院認
    前開所宣告之刑，以暫不執行為適當，併均依刑法第74條第
    1 項第1 款規定，宣告如主文第二項所示之緩刑期間，以啟
    自新。扣案如附表編號1 之現金3 萬7000元，係用以期約之
    賄賂，應依公職人員選舉罷免法第99條第3 項規定，不問屬
    於犯人與否，沒收之。扣案之如附表編號2 至4 所示之物，
    係共犯之另案被告所有，且係供犯本件對於有投票權人期約
    賄賂，而約其投票權為一定之行使罪所用之物，均依刑法第
    38 條 第1 項第2 款規定沒收之。上開附表編號1 至4 沒收
    之物，依共犯連帶責任原則，應於被告2 人之主文項下，分
    別諭知沒收。另未扣案之賄賂13萬8000元原物（即175000元
    －37000 元＝138000元），因未特定存在（按應沒收之物，
    雖不論有無扣案均應宣告沒收，惟對於未扣案者，除有如全
    部或一部不能沒收時，應予追繳，或追徵其價額或以其財產
    抵償之特別規定外，以具體存在之特定原物，始得宣告沒收
    ，最高法院96年度台上字第6046號判決參照），亦不諭知沒
    收。
據上論斷，應依刑事訴訟法第299 條第1 項前段，公職人員選舉
罷免法第99條第1 項、第3 項、第5 項、第113 條第3 項，刑法
第143 條第1 項、第11條、第28條、第47條第1 項、第41條第1
項前段、第37條第2 項、第38條第1 項第2 款、第74條第1項 第
1 款，判決如主文。
中    華    民    國    99    年    2     月    4    日
                  刑事第十一庭  審判長法  官  黃三友
                                      法  官  莊珮吟
                                      法  官  林俊寬
以上正本證明與原本無異。
如不服本判決應於收受送達後10日內向本院提出上訴書狀，並應
敘述具體理由；如未敘述上訴理由者，應於上訴期間屆滿後20日
內向本院補提理由書（均須按他造當事人之人數附繕本）「切勿
逕送上級法院」。
中    華    民    國    99    年    2     月    4    日
                                      書記官  林香如
附錄法條：
公職人員選舉罷免法第99條
對於有投票權之人，行求期約或交付賄賂或其他不正利益，而約
其不行使投票權或為一定之行使者，處3 年以上10年以下有期徒
刑，得併科新臺幣1 百萬元以上1 千萬元以下罰金。
預備犯前項之罪者，處 1 年以下有期徒刑。
預備或用以行求期約或交付之賄賂，不問屬於犯人與否，沒收之
。
犯第1 項或第2 項之罪，於犯罪後六個月內自首者，減輕或免除
其刑；因而查獲候選人為正犯或共犯者，免除其刑。
犯第1項或第2項之罪，在偵查中自白者，減輕其刑；因而查獲候
選人為正犯或共犯者，減輕或免除其刑。
附表
┌──┬──────────┬───┬──┐
│編號│  名            稱  │數  量│單位│
├──┼──────────┼───┼──┤
│ 1  │現金（新台幣）      │37,000│元  │
├──┼──────────┼───┼──┤
│ 2  │選舉人名單          │4     │份  │
├──┼──────────┼───┼──┤
│ 3  │朱挺玗宣傳單        │458   │張  │
├──┼──────────┼───┼──┤
│ 4  │朱挺玗宣傳手冊      │29    │本  │
└──┴──────────┴───┴──┘

司法院資訊處製作；財團法人民間司法改革基金會備份。
